【裁判字號】    93,家訴,167
【裁判日期】    950817
【裁判案由】    繼承遺產
【裁判全文】
臺灣高雄地方法院民事判決             93年度家訴字第167號
原      告  己○○
            庚○○
            甲○○○
            乙○○○
            戊○○
            辛○○
上六人共同
訴訟代理人  程高雄    律師
被      告  丁○○
訴訟代理人  洪世崇    律師
            蘇精哲    律師
複  代理人  徐建光    律師
上當事人間請求繼承遺產事件，本院於中華民國95年7 月20日言
詞辯論終結，判決如下：
    主  文
被告應給付原告每人各新臺幣柒拾玖萬捌仟肆佰拾伍元，及均
自民國九十三年十月十二日起至清償日止，按週年利率百分之五
計算之利息。
前項判決於原告各以新臺幣貳拾陸萬柒仟元為被告供擔保後，各
得為假執行；但被告如於假執行程序實施前，各以新臺幣柒拾玖
萬捌仟肆佰拾伍元為各原告預供擔保後，各得免為假執行。
訴訟費用由被告負擔。
    事實及理由
一、原告起訴主張：
  (一)緣原告己○○為被繼人陳茂火（民國12年10月15日出生，身
    分證統一編號：Ｚ000000000號，生前最後設籍於高雄縣阿蓮
    鄉○○路209 號，業於93年5 月13日死亡。）之配偶，原告
    庚○○、甲○○○、乙○○○、戊○○、辛○○與被告丁○○均為被繼承人陳茂火之子女，即兩造均為被繼承人陳茂火
    之合法遺產繼承人。因被繼承人陳茂火於93年4 月27日重病
    住院急救，被告丁○○竟擅自拿取陳茂火所有之高雄縣阿蓮
    鄉農會定期存款單35張及存款印鑑章，於同年4 月28日將上
    開農會定期存款單全數提前解約，領取陳茂火之上開定期存
    款共計新臺幣（下同）11, 989,050 元（詳本院卷第6 頁存
    摺影本）據為己有；嗣經原告等人查覺後，被告始於95年4
    月30日返還繳回6,400,000 元於陳茂火之阿蓮鄉農會帳戶存
    摺，其餘5,589,050 元則無權據為己有。而被繼承人陳茂火
    已於95年年5 月13日死亡，其合法遺產繼人共有兩造7 人，
    其遺產依民法繼承編之規定應由7 人各按應繼承比率1/7 平
    均繼承，故被告應將其擅自領取之存款5,589,050 元，按每
    人七分之一即798,435 元分別返還於原告。為此，爰依民法
    侵權行為、繼承之法律關係，提起本件訴訟，並聲明求為判
    決：被告應給付原告每人各798,435 元，及均自本起訴繕本
    送達於被告之翌日（即93年10月12日）起至清償日止，按週
    年利率百分之五計算之遲延利息，並願供擔保，請求准為假
    執行之宣告等語。
  (二)對於被告抗辯所為之陳述：
    否認被告擅自領取系爭4,790,610 元，為被繼承人陳茂火
      生前贈與。被告雖舉證人蘇泰原可以證明被繼承人陳茂火
      於生前曾向被告表示願意給予被告以處理被告之債務云云
      ，惟被繼承人陳茂火生前就此重大情事未曾向其他繼承人
      協商，甚至其他至親好友及配偶己○○亦毫無所悉，反而
      向一位原告均不熟識之蘇泰原告知，顯然有違常理。且被
      告遲至陳茂火於93年4 月27日因急性呼吸窘迫症候群、肺
      炎呼吸衰竭送醫急診，已無意識能力，旋在次日4 月28日
      領取定期存款，顯然係未經陳茂火之同意，被告既知陳茂
      火已無能力表示同意竟以陳茂火之名義將定期存款單解約
      而轉入自己名義下之帳戶，自屬侵權行為至為明顯。
    被告主張就陳茂火現金存款部分，被告應分得1,712,722
      元，惟原告起訴請求返還之部分係指被告盜領部分扣除其
      應得之款項外，其餘應返還予原告。至於其他遺產尚得全
      數清點再將遺產依繼承人七人平均分配之，並無不返還之
      意。被告尚未扣除遺產中之喪葬費、遺產稅及委託代書處
      理之金額即認現金遺產可分配1,712,722 元亦嫌武斷。
    被告主張抵銷之310 萬元部分：被告雖主張陳茂火係由其
      獨力扶養20年，並以阿蓮鄉南蓮村長丙○○出具之證明書
      為證，原告等人均否認此事實，並請其到庭結證具體事實
      。又被告並未具體證明為陳茂火支出上開費用，陳茂火生
      前既留有千萬元以上之遺產，而被告反而負有債務賴陳茂
      火提供金錢以處理其債務，由原告提供之陳茂火定期存款
      單之金額推算，每年至少亦有16萬元以上利息，何庸被告
      付出費用扶養，其就陳茂火存款之收支明細證之，其被告
      所言不實。另被告又以陳茂火中風期間，伊為其支出相關
      醫療及必要物目共約350,645 元，惟亦無任何證據足資佐
      證，而陳茂火中風係民國65年間，被告僅約23歲，獨立支
      出是項龐大費用，其來源亦有可議。且依照民法第339 條
      之規定：因故意侵權行為而負擔之債，其債務人不得主張
      抵銷。從而被告主張抵銷310 萬元更屬於法無據。
二、被告抗辯略以：
  (一)被繼承人陳茂火生前曾向被告表示願給予被告金錢以處理被
    告之債務，上揭情事有證人蘇泰原可茲證明。是被告允諾陳
    茂火之意思，受贈陳茂火5,589,050 元自屬合法，而此受贈
    情事經被告向稅捐稽徵機關申報贈與及核課贈與稅在案，因
    此原告等人訴請返還系爭4,790,610 元並無理由。
  (二)縱認定被告主張被繼承人陳茂火與被告間就陳茂火所有之
    5,589,050 元無贈與關係，原告等之請求亦無理由:
    就被繼承人陳茂火存款11,989,050元部分，被告應分得1,
      712,723 元：查被繼承人陳茂火法定繼承人共7 人（子女
      6 人、配偶1 人），其遺產依民法第1138條規定，應由該
      7 人即兩造當事人平均繼承，故就被繼承人陳茂火存款
      11,989,050元部分，被告之應繼分為七分之一，亦即應分
      得1,712,723 元。
    被告就被繼承人陳茂火為其他繼承人代為支付之扶養費（
      2,749,355 元）及醫療費用等合計3,100,000 元，主張抵
      銷：按直系血親卑親屬對直系血親尊親屬負扶養義務、夫
      妻互負扶養義務，民法第1115條及第1116條之一分別定有
      明文。查被繼承人陳茂火由被告獨力扶養20餘年，此事實
      有高雄縣阿蓮鄉南蓮村村長丙○○出具之證明書可證。而
      依行政院主計處公布之平均每戶可支配所得及最終消費支
      出依可支配所得按戶之計算方式計算，被告獨力扶養被繼
      承人陳茂火20餘年，故合計約3,207,580 元應平均分擔，
      再加上為被繼承人陳茂火支出之醫療費用（尤其中風期間
      相關醫療及必要物目購買支出），已達約3,100,000 元，
      就此部分主張抵銷。
    被告就上開應繼分及抵銷部分總計為4,812,722 元，故原
      告起訴請求被告返還4,790,610 元並無理由等語。
  (三)爰聲明求為判決駁回原告之訴，及如受不利之判決，願供擔
    保，請准免為假執行之宣告等語，資為抗辯。
三、按「因故意或過失，不法侵害他人之權利者，負損害賠償責
    任。」，「負損害賠償責任者，除法律另有規定或契約另有
    訂定外，應回復他方損害發生前之原狀。」，民法第184 條
    第1 項前段、第213 條第1 項分別定有明文。次按「遺產繼
    承人，除配偶外，，依左列順序定之：一、直系血親卑親屬
    。二、父母。三、兄弟姊妹。四、祖父母。」，「繼承人有
    數人時，在分割遺產前，各繼承人對於遺產全部為公同共有
    。」，「繼承人得隨時請求分割遺產，但法律另有規定或契
    約另有訂定者，不在此限。」，民法第1138條、第1151條、
    第1164條分別定有明文，核先敘明。
四、原告主張被繼人陳茂火業於93年5 月13日死亡，而兩造均為
    被繼承人陳茂火之合法遺產繼承人等事實，業據原告提出被
    繼承人之死亡證明書、兩造之戶籍謄本各1 份（詳本院卷第
    7 頁、第24頁至第34頁）為憑，復為被告到庭所不爭執，應
    堪信為真實。嗣原告主張被告趁被繼承人陳茂火於93年4 月
    28日住院時，擅自盜取其所有之高雄縣阿蓮鄉農會定期存款
    單35張及存款印鑑章，將上開該定期存款單全數提前解約，
    盜領陳茂火之上開定期存款共計11,989,050元據為己有；嗣
    經原告等人查覺後，被告始於95年4 月30日返還繳回6,400,
    000 元於陳茂火之阿蓮鄉農會帳戶存摺，其餘5,589, 050元
    則無權據為己有等前情，業據被告到庭辯稱：上開金額係被
    繼承人允諾願給予被告以處理被告之債務，又縱認系爭金額
    非屬被繼承人陳茂火贈與被告，惟被告仍得主張依應繼分比
    率分得1,712,723 元，及為被繼承人支出之扶養、醫療費用
    3,100, 000元，合計被告應得應繼分及抵銷部分總計為4,81
    2,722 元，故原告起訴請求被告返還4,790,610 元實無理由
    等前詞。
五、本件訴訟首應審究者，即為被告將被繼承人陳茂火之定期存
    款金額11,989,050元予以解約領用，是否得已得被繼承人陳
    茂火之同意贈與？本院審酌如下：
  (一)原告主張被告丁○○係未經被繼人陳茂火之同意，擅自趁陳
    茂火重病住院時領取陳茂火之定期存款單存款等情，業據原
    告己○○到庭陳稱：「93年4 月27日被告送陳茂火去住院，
    都不讓我們知道陳茂火去住院的事情。後來因為找不到陳茂
    火，原告乙○○○就打電話給被告，被告就說是他載陳茂火
    出去玩，後來我的二兒子即原告辛○○在29日下午3 點打電
    話去長庚醫院查，才知道陳茂火住院，我們才到長庚醫院看
    陳茂火。後來我在4 月30日早上8 時30分問農會總幹事關於
    陳茂火存款的事情，才知道陳茂火的存款已經被領走了，但
    是還有一筆定存20萬元沒有被領走，另外存款簿還有5 萬2
    千多元。後來農會總幹事打電話給被告，說我有去查陳茂火
    存款的事情，被告才又轉640 萬元到陳茂火的存款簿裡面。
    」等語在卷，另據原告辛○○陳稱：「93年4 月29日大約下
    午3 點多時，我在通霄有打電話到長庚醫院去問是否有陳茂
    火這個人住院。我在93年4 月30日下午約1 、2 點到醫院，
    因陳茂火在家護病房住院，當時不是探病時間，剛好被告在
    病房外面，我就跟被告聊了一下，被告就說我爸爸的健康情
    形不太好，他也說他的經濟狀況不好，有向農會貸款5 百多
    萬元，所以他就偷領陳茂火的存款500 多萬元去還農會貸款
    ，並說如果陳茂火死亡之後，他願意將阿蓮鄉○○路205 號
    3 樓樓房的繼承權拋棄，由其他人繼承分配，而且說他還貸
    款500 多萬之外剩下640 多萬元的存摺、印章要交給我保管
    ，當時我只擔心陳茂火的病，所以就沒有答應保管印章、存
    摺。當時我回家後，就跟我太太講這些事情。在5 月1 日或
    2 日當時我到醫院去照顧陳茂火，我有打電話給丁○○說我
    太太要過去拿我爸爸陳茂火的印章、存摺，丁○○也有同意
    叫我太太晚上7 點過去他那邊拿；我太太在晚上7 點過去拿
    ，結果沒有碰到被告，有碰到被告太太，被告太太就說丁○○有偷領存款500 多萬元去用的事情。」等語在卷。且經證
    人林秀慧即原告辛○○之配偶到庭證稱：「我公公即被繼承
    人陳茂火住院期間，我先生辛○○知道後就從台中趕回來到
    長庚醫院探視陳茂火，被告丁○○在醫院當場告訴我先生說
    他已經將陳茂火定期存款解約，償還他的貸款，並將一部分
    約600 多萬元再存入陳茂火的帳戶裡面。這些話是我先生辛○○從醫院回來告訴我的，而且我先生說當時被告丁○○有
    說要將陳茂火的存摺及印鑑交給他保管，但是我先生當時沒
    有收，後來我回去阿蓮鄉下，有跟我婆婆己○○說這件事情
    ，我婆婆就叫我趕快去跟被告拿，後來我就請我先生跟被告
    聯絡，被告同意，就叫我到他阿蓮的家拿回存摺；結果我去
    並沒有見到被告也沒有拿到存摺，是後來陳茂火去世之後，
    在我婆婆己○○住處，被告才將陳茂火的存摺、印鑑交給我
    ，由我親自收下，當時存摺存款只剩下6 百多萬元。後來又
    發現還有陳茂火的20萬元定存沒有被解約掉。當時我到被告
    家要拿存摺時，被告不在，我有跟被告太太即我大嫂聊天，
    大嫂說我公公看錢很重，如果我公公身體好了出院之後，知
    道被告將他的錢領走，不曉得要怎麼辦，到時候只好由被告
    再去借錢還給他。」等語在卷（以上陳述及證詞均詳本院卷
    第224 頁至第225 頁言詞辯論筆錄）。俟被告丁○○辯稱：
    「陳茂火的存摺、印章及密碼是在92年底就交給我保管了。
    我不可能去陳茂火的家偷他的存摺及印章。」，「以前我父
    親的現金存款數目很少，定存單也還沒有到期，我的工作又
    忙。4 月27日早上我父親又跟我說他的那些定期存款領出去
    還我的債務，以後你媽媽的錢你都會看不到。當天下午我父
    親又跟我講1 次．．．」，「1 千1 百多萬元本來是陳茂火
    說全部都要給我的，我償還貸款5 百多萬之後，為了不讓其
    他兄弟姊妹發生糾紛，所以才主動存回6 百40萬元到陳茂火
    的帳戶。」，「我在醫院從來沒有跟原告辛○○說過話，也
    沒有告訴他有關陳茂火存摺、印鑑的事情。我也沒有叫證人
    林秀慧到我家拿存摺。證人根本我沒有到我家，我太太根本
    不可能跟她說這些話，因為我太太事後也沒有跟我說證人林
    秀慧有到我們家來的事情。農會總幹事有對己○○提起誣告
    罪（本院94年度自字第71號），己○○被告有期徒刑4 月。
    」等語在卷。另參以高雄縣阿蓮鄉農會職員顏錦花於本院94
    年度訴字第1498號刑事案件審理中之94年12月7 日到庭證稱
    ：「（審判長問：事後被告又從丁○○的帳戶內匯出64 0
    萬元轉入陳茂火的帳戶內？）答：是的，但此部分業務並不
    是我承辦的，我記得是因為被告的母親到農會找主任說被告
    將陳茂火的錢獨占了，所以被告才將640 萬元從他自己的帳
    戶內提領出來再存入其他帳戶內，至於是何人的帳戶我不清
    楚。」等語（詳影印卷編號(五)卷內94年12月7 日言詞辯論筆
    錄，未編頁），可知被告丁○○應確係因原告己○○於95年
    4 月30日至阿蓮鄉農會查詢陳茂火之農會存款事宜後，並經
    農會人員告知被告丁○○，被告丁○○始將被繼承人存款64
    0 萬元再轉入被繼承人之農會帳戶內，無訛。另參以被繼承
    人陳茂火（12年10月15日出生）於93年4 月28日住院時，已
    係81歲高齡之人，於其生病住院之時，被告丁○○本即應將
    其住院之事實告知其他兄弟姊妹及母親始常合情，惟被告丁○○竟隱瞞此事實不讓其他兄姊妹及母親知悉，須待原告辛○○自行向高雄長庚醫院探詢始得知悉其事實，此於重視孝
    道傳統之我國國情，已屬有疑？再參諸被繼承人陳茂火於其
    生前業將其所有之部分不動產分配給其子女，而留存部分現
    金供己生活使用，依被繼承人陳茂火係81歲高齡之人及基於
    我國傳統父母對待子女之公平心態，實無證據足認其有意將
    生前保留之現金供被告一人還債使用，是本院綜合上開原告
    己○○、辛○○之陳述，及證人林秀慧、顏錦花等人之證述
    各語以觀，足認告被告丁○○所辯係被繼承人陳茂火允諾將
    其農會定期存款贈與被告還債等情，顯非事實而無足採信。
  (二)被告抗辯其將被繼承人陳茂火之定期存款金額11,989,050元
    予以解約領用，係已得被繼承人陳茂火之同意贈與等情，業
    據被告請求訊問兩造之友人即證人蘇泰源，嗣經證人蘇泰源
    到庭證稱：「我在九十二年底或九十三年初有到過丁○○位
    於阿蓮鄉芭樂園，當時丁○○及陳茂火都在場，閒聊中我有
    聽陳茂火向丁○○說你有欠人錢，我有錢你拿去處理好了，
    當時陳茂火身體有些老年病，但是當時陳茂火並沒有說要給
    丁○○多少錢。當時閒聊中丁○○有說到向農會貸款有欠錢
    ，所以陳茂火才說你有欠人錢，我那裡還有錢，你就領去還
    給人家，陳茂火當時大約七、八十歲。」等語在卷（詳本院
    卷第54頁言詞辯論筆錄）。然此則為原告所否認，並據原告
    己○○（被繼承人之配偶）陳稱：「陳茂火曾說他沒花完的
    現金都要給我，而且他不會把現金分給兒女。」等語，及原
    告辛○○陳稱：「我是陳茂火的二兒子，我父親生前已把部
    分不動產分給我子女，不會把自己的生活費再分給子女，因
    為我父親看錢很重。」等語（以上證詞詳本院卷第55頁言詞
    辯論筆錄）。然查，證人蘇泰源上開證詞，與其於93年9 月
    3 日之警訊筆錄、93年10月21日檢察官訊問時、93年12月28
    日檢察官偵查筆錄、94年1 月11日本院訊問筆錄之供述，其
    前後四次之證述之情節顯不一致，第一次警訊（詳影印卷編
    號(一)警卷第11頁警詢筆錄）中表示：「係在丁○○家中」聽
    聞，第二次偵查中（詳影印卷編號(三)偵查卷內第11頁檢察官
    訊問筆錄）則指出聽聞有2 、3 次，芭樂園2 次，家中1 次
    ，第三次在偵查（詳影印卷編號(三)偵查卷內第29頁檢察官訊
    問筆錄）中則另改稱：「沒有說把簿子拿去領錢」。而在本
    院作證（詳本院卷第54頁言詞辯筆錄）時，又僅稱在芭樂園
    聽聞，並未提及在被告家中，顯見證人前後4 次之所述情節
    未盡相符。另參以被繼承人陳茂火係81歲高齡之人，依一般
    高齡之人處理其財產均係十分隱密而不願為人所知，以免遭
    人開口借貸或有不利覬覦之情事始合常理；是被繼承人陳茂
    火如確有意願將其現金存款供被告丁○○償還債款之用，其
    亦應係私下告知被告丁○○即可，斷無於外人即證人蘇泰源
    在場時明目張膽談論其事之必要，足認證人蘇泰源上開證述
    其有聽聞被繼承曾談及要被告領取其農會存款還債之事實，
    仍非可盡信。又參以被告丁○○積甫高雄縣阿蓮鄉農會貸款
    至少5,589,050 元（即領用之被繼人之存款金額），該貸款
    金額每年須負擔之利息至少左20萬元以上，對被告而言為一
    重大之負擔，若依證人蘇泰源所言於92年底或93年初即聽聞
    被繼人願給予被告償還貸款，依常理被告應儘速於被繼人告
    知願提供存款供其償債時，即儘速至農會取款還債以減輕其
    利息負擔，始為正辦，應無可能因被告工作忙碌而任令重大
    負擔之利息不發生為是，足認被告所辯係被繼承人願將其存
    款贈與被告作為償債等語，核屬狡飾圖卸之詞、不足採信。
  (三)被告另辯稱：本件刑事部分檢察官以被告丁○○在其積欠阿
    蓮鄉農會債務4,989,050 元度內，確經陳茂火授權動用，但
    認逾此範圍之額度即屬無權動用，爰對被告提起偽造文書之
    刑事案件，經本院以94年度訴字第1498號刑事判決，認定被
    告之犯罪不明證明而為無罪之諭知在案，足認被告確實受被
    繼承人之贈與存款，原告等人之權利並無遭受侵害等情（詳
    本院卷第175 頁被告答辯狀所載）。惟查：「刑事判決所為
    事實之認定，於為獨立民事訴訟之裁判時本不受其拘束，原
    審斟酌全辯論意旨及調查證據之結果，依自由心證為與刑事
    判決相異之認定，不得謂為違法。」，此有最高法院88年度
    台上字第374 號民事判決意旨可資參照。是本院上開94年度
    訴字第1498號刑事判決固以：「不得僅憑告訴人不利於被告
    之指訴，而遽為被告不利之認定；此外，復查無其他積極證
    據足認被告丁○○有何行使偽造私文書之犯行，不能證明被
    告犯罪」等為被告無罪判決之主要根據，然本院參以被繼承
    人既已死亡，是本件被繼承人有無贈與被告前開存款供償還
    債務使用，本係不易證明之事，法院自應尋求其他事證供判
    斷應證事實之真偽，而非僅憑檢察官能否提出積極證據遽以
    認定被告確經被繼承人同意贈與被告前揭存款供被告償債使
    用，是本件民事判決尚不受上開本院94年度訴字第1498號刑
    事判決之拘束，被告遽認其經本院以94年度訴字第1498號刑
    事判決無罪之諭知在案，即認其確實受被繼承人之贈與存款
    ，原告等人之權利並無遭受侵害等情，於法顯有誤會。
  (四)綜上調查，被繼承人陳茂火於93年4 月28日因病住院時，已
    係81歲高齡之人，被告竟未主動將此事實告知其他兄姊妹及
    母親，此於重視孝道傳統之我國國情，被告心態已屬有疑；
    又基於我國傳統父母對待子女之公平心態，實無證據足認被
    繼承人確有意將生前保留之現金供被告一人還債使用；再依
    被繼承人係高齡之人處理其財產必係十分隱密而不願為人所
    知，以免遭人開口借貸或有不利覬覦之情事，是被繼承人陳
    茂火如確有意願將其現金存款供被告丁○○償還債款之用，
    其亦應係私下告知被告丁○○即可，斷無於外人即證人蘇泰
    源在場時明目張膽談論其事之必要；而被繼承人陳茂火如確
    曾於92年底或93年初即告知被告願將其存款供被告償債使用
    ，被告於重大利息負擔壓力之下，理應儘速辦理償債俾免再
    受重大利息損失始合常理；復參諸證人即阿蓮鄉農會職員彥
    錦花之證述可，被告顯係在其母己○○至農會查詢被繼承人
    之存款事宜後，始將被繼承人之存款640 萬元再度存回被繼
    承人之帳戶內等情，本院綜合原告之陳述、證人蘇泰源、林
    秀慧之證述，及被告所辯各情以觀，並審斟酌全辯論意旨及
    調查證據之結果，認為原告主張被告無權擅自領取被繼人陳
    茂火於高雄縣阿鄉農會定期存款金額共計5,589,050 元，應
    與事實相符而堪採信，被告所辯其係受被繼承人陳茂火之贈
    與等情，尚與事實不符而無足採，已無疑義。
六、被告另辯稱：縱認定被告主張被繼承人陳茂火與被告間就陳
    茂火所有之5,589,050 元無贈與關係，被告亦得主張其應分
    得被繼承人遺產應繼分1,712,723 元，及為被繼人所支出之
    扶養及醫療費用已達約3,100,000 元，合計共為4,812,722
    元主張抵銷，故原告起訴請求被告返還4,790,610 元並無理
    由等前。然查：
  (一)被繼承人於95年5 月13日死亡後，依原告主張被繼承人於阿
    蓮鄉農會之定期存款單金額為11,989,050元，此金額如依共
    同繼承人即兩造7 人各應繼分1/7 比率計算，被告固可分得
    1,712,721 元（計算方式：11, 989,050 元÷7 ＝1,712,72
    1 元，四捨五入），然原告係主張被告無權擅自領取被繼承
    人上開定期存款單金額11, 989,050 元內之5,589,050 元部
    分，原告主張5,589,050 元內扣除應分歸被告之應繼承金額
    798,435 元（計算方式：5,589,050 元÷7 ＝798,436 元，
    四捨五入，惟原告僅求798,435 元），其餘4,790,610 元（
    計算方式：5,589,050 元－798,435 元＝4,790,614 元，原
    告僅請求4,790,610 元）應返還原告每人各798,435 元。而
    原告亦主張被告所自行返還於被繼承人帳戶內之640 萬元，
    尚可由兩造依繼承之法律規定處理。是原告起訴主張被告係
    侵害公同共有之遺產金額4,790,610 元，應予返還原告每人
    各798,435 元，參以被告確係無權擅自領取被繼承人之遺產
    金額4,790,610 元，此為故意不法侵害公同共有之遺產金額
    ，自不得主張抵銷（民法第第213 條第1 項參照）。是被告
    抗辯其應得之遺產金額為1, 712,721元，於計算基礎上非但
    於法無據，其部分金額亦屬不得主張抵銷，被告所辯其得主
    張抵銷等前詞，自非可採。
  (二)被告另主張其為被繼承人支出扶養、醫療費用共計約3,100,
    000 元等前情，固舉被告請求訊問證人丙○○及其據被告出
    具之證明書1 紙載明：「本人確定陳茂火先生吃、住都在丁○○家中，扶養期65年至70年（因中風）、78年至90年）（
    因年邁）。住址：阿蓮鄉○○村○○路209 號。村長：丙○○印。」等文字為憑（詳本院卷第48頁證明書影本），然則
    經證人丙○○即高雄縣阿蓮鄉南蓮村村長到庭證稱：「丁○○是阿蓮鄉義消，他說要向消防隊請求死亡補助，要我蓋章
    ，至於陳茂火與子女間情形如何我不知道，因為是他們的家
    務事我不清楚。另陳茂火生前是否有跟子女同住及一起吃飯
    我也不知道。我印象中陳茂火戶籍好像跟丁○○在一起，但
    其子女房屋都在一起相離不遠，但實際居住情形我不清楚。
    」等語在卷（詳本院卷第113 頁言詞辯論筆錄）。是依證人
    丙○○上開證述以觀，其僅係因被告要求辦理被繼承人之死
    亡補助而請證人開具證明書，然證人重信則證其並不知被繼
    承人生前是否有跟子女同住及一起吃飯等情，是尚不能憑證
    人丙○○之證述及其出具之證書，遽可認定被告對被繼承人
    確有支出扶養、醫療費用之金額，此外，復未據被告提出明
    確事證供本院審酌被告確有為被繼承人支出扶養、醫療費用
    共計3,100, 000元，依民事訴訟法第277 條：「當事人主張
    有利於己之事實者，就其事實有舉證之責任。但法律別有規
    定，或依其情形顯失公平者，不在此限。」之規定，本院自
    屬無從得有被告確有支出此數額費用之有利心證。是被告此
    部分之抗辯於法自屬無據。
七、綜上所述，被告確有未經被繼承人陳茂火之贈與，而擅自領
    取被繼承人於高雄縣阿蓮鄉農會之定期存款金額共計5,589,
    050 元，其中依共同繼承人各1/7 應繼分比率計算，被告固
    可分得798,435 元外，其餘4,790,614 元（原告主張為4,79
    0 ,610 元） ，應屬被告故意侵害公同共有遺產之權利。而
    原告抗辯其可抵銷等前情，於法亦屬無據，業據本院認定說
    明如前。從而，原告依據侵權行為、繼承之法律規定，訴請
    被告應返還原告每人各798,435 元，及自本起訴狀繕本送達
    被告之翌日（即93年10月12日）起至清償日止，按週年利率
    百分之五計算之遲延利息，於法洵屬有據，所訴應予准許，
    爰判決如主文第1 項所示。
八、原告陳明於其勝訴部分願供擔保請准宣告假執行，及被告陳
    明如受不利之判決，願供擔保，請准宣告免為假執行等語，
    經核於本判決第1 項原告勝訴部分，於法均無不合，爰分別
    酌定相當之擔保金額併宣告如主文第2 項所示。
九、本件事證已臻明確，兩造其餘攻擊防禦方法及所提之證據，
    經審酌與本院前揭判斷不生影響，爰不另一一論述指駁，亦
    附此敘明。
十、據上論結，本件原告之訴為有理由，依民事訴訴法第390 條
    第2 項、第392 條第2 項、第78條，判決如主文。
中    華    民    國    95    年    8     月    17    日
                  家事法庭法  官  柯盛益
上為正本，係照原本作成。
如對本判決上訴，須於判決送達後20日內向本院提出上訴狀，並
表明上訴理由，如於宣示後送達前提出上訴者，須於送達後10日
內補提上訴理由書（須附繕本）。
中    華    民    國    95    年    8     月    17    日
                          書記官  洪生輝


司法院資訊處製作；財團法人民間司法改革基金會備份。
